【裁判字號】    97,訴,556
【裁判日期】    971231
【裁判案由】    給付報酬
【裁判全文】
臺灣新竹地方法院民事判決               97年度訴字第556號
原      告  信義房屋仲介股份有限公司
法定代理人  乙○○
訴訟代理人  戊○○
複代理人    丁○○
被      告  丙○○○○○○
上列當事人間請求給付報酬事件，本院於民國97年12月19日言詞
辯論終結，判決如下：
    主      文
被告應給付原告新臺幣貳拾陸萬肆仟陸佰元，即自民國九十七年
九月二日起至清償日止按週年利率百分之五計算之利息。
原告其餘之訴駁回。
訴訟費用由被告負擔二分之一，餘由原告負擔。
    事實及理由
一、原告起訴主張略以：
    緣被告於民國97年4 月間將其所有門牌號碼新竹市○○路15
    號之房地（下稱系爭房地），委託原告公司進行仲介銷售，
    兩造並簽訂買賣仲介專任委託書（下稱系爭買賣仲介專任委
    託書），委託期間自97年4 月22日起至97年6 月22日止，並
    約定如果成交被告應給付原告公司以房屋出售價格百分之四
    計算之服務報酬。嗣後原告公司尋得證人甲○○願以新臺幣
    （下同）13,230,000元購買系爭房地，證人甲○○並交付10
    0,000 元定金予原告公司。依系爭買賣仲介專任委託書第6
    條第1 項約定：甲方（指被告）同意乙方（指原告公司）可
    為買賣雙方代理人，而買方出價承購之條件，若與本委託契
    約相當或有利於甲方時，甲方同意乙方無須再行通知即得全
    權代理收受定金，並同意買賣契約於乙方收受定金時成立生
    效」，故被告與證人甲○○間買賣契約已告成立，故原告公
    司依約即得向被告請求服務報酬。惟被告經原告公司人員通
    知出面履約，被告始終置之不理，依系爭買賣仲介專任委託
    書第6 條第2 項第3 款約定：「買賣契約未簽定係可歸責於
    甲方（指被告）者，由甲方加倍返還定金予買方；而乙方（
    指原告）受託任務視為履行完成，甲方同時應給付該成交總
    價的4 ％服務報酬予乙方。故原告公司依約即得向被告請求
    服務報酬惟529,200 元等語。並聲明：（一）被告應給付原
    告529,200 元即自訴狀送達翌日起至清償日止，按法定利率
    百分之五計算之利息。（二）訴訟費用由被告負擔。
二、被告抗辯略以：原告公司之仲介人員係在委託期限之最後1
    日才通知成交，當時被告人在斗六定無法趕回新竹，係收到
    行動電話簡訊方才得知此訊息，惟原告所稱買方並未現場看
    過系爭房地，是原告所稱已經成交，被告存疑。而被告委託
    原告銷售之底價應為13,330,000元，並非原告所稱之13,230
    ,000 元 ，且這過程中原告所要求報酬實在過高，因為原告
    沒有善盡義務等語置辯。並聲明：（一）原告之訴駁回。（
    二）訴訟費用由原告負擔。
三、本院之判斷：
    原告主張被告於97年4 月間將其所有系爭房地，委託原告公
    司進行仲介銷售，兩造並簽訂系爭買賣仲介專任委託書，委
    託期間自97年4 月22日起至97年6 月22日止，約定如果成交
    被告應給付原告公司以房屋出售價格百分之四計算之服務報
    酬一節，並提出系爭買賣仲介專任委託書（本院卷第5 頁）
    1 件為證，且為被告所不否認，堪信為真實。惟被告以上揭
    情詞置辯，是本件所應爭點在於（一）被告委託原告公司仲
    介銷售系爭房屋之底價是否為13,230,000元？（二）證人甲
    ○○是否已在原告公司仲介下願以13,230,000元購買系爭房
    地，並交付100,000 元定金予原告公司？而原告公司得以向
    被告請求本件報酬？（三）原告公司向被告請求之報酬是過
    高而應酌減？茲審究如下：
（一）兩造於97年4 月22日簽訂系爭買賣仲介專任委託書時就系
      爭房地仲介委託銷售之總價原先約定為14,500,000元，而
      後復於97年5 月24日簽訂買賣委託書內容更改附表，更改
      開價為13,980,000元，委託總價額變更為13,230,000元等
      情，業經原告提出系爭買賣仲介專任委託書（本院第5頁
      以下）以及買賣委託書內容更改附表（本院卷第24頁）各
      1 件可按。被告雖就上揭買賣委託書內容更改附表上之簽
      名為其親簽不爭執，惟抗辯該更改委託總價額應為13,330
      ,000 元 ，而非更改過後之13,230,000元云云。經查，證
      人即原告公司負責本件買賣仲介之員工己○○於本院審理
      時到庭證述：「（問：被告當時委託售價為何？）就如委
      託書上所記載14,500,000元，我去現場時被告告訴我要實
      拿12,700,000元，被告實際取得13,000,000元加上仲介服
      務費，仲介服務費百分之四，設定底價價格是13,550,000
      元，其中包含價格可以彈性伸縮，買方可以殺價，後來因
      為認為價格過高，所以97年5 月24日有找被告希望修改委
      託總價，對外流通價格從14,500,000元更正13,980,000元
      ，計價基準就從被告實得13,000,000元更改為12,700,000
      元，底價就從13,550,000元變更13,230,000元。（問：當
      時修改委託價格時有無簽立書面資料？）有。（提示買賣
      委託書內容更正附表，是否即為證人所述修改委託價格書
      面資料？上述簽名是否被告親簽？）是的，當時有關更正
      委託總價部分是我筆誤，寫成13,300,000元，實際應該13
      ,230,000 元 。是的。（問：為何沒有請被告在增刪部分
      簽章？）當時到被告系爭房屋處，因為被告在煮飯，我也
      趕著回公司開會，所以就沒有請被告簽章。」等語以觀，
      參以上揭買賣委託書內容更改附表未經更改前之金額記載
      13,300,000元（壹仟參佰參拾萬），並非被告所抗辯之委
      託總價變更之13,330,000元，顯然被告更改委託總價額應
      為13,230,000元。況且，被告既不否認曾於該買賣委託書
      內容更改附表上簽名，則按理被告亦應持有該買賣委託書
      內容更改附表一聯，惟被告並未提出與其抗辯相符之買賣
      委託書內容更改附表，供以比對該買賣委託書內容更改附
      表上委託總價額是否經更改情形。綜上證據調查結果，被
      告抗辯該更改委託總價額應為13,330,000元云云，並非可
      採，則被告委託原告公司仲介銷售系爭房屋之底價是為
      13,230,000元一節，堪予認定。
（二）按系爭買賣仲介專任委託書第6 條第1 項及同條第2 項第
      3 款分別約定：甲方（指被告）同意乙方（指原告公司）
      可為買賣雙方代理人，而買方出價承購之條件，若與本委
      託契約相當或有利於甲方時，甲方同意乙方無須再行通知
      即得全權代理收受定金，並同意買賣契約於乙方收受定金
      時成立生效；買賣契約未簽定係可歸責於甲方者，由甲方
      加倍返還定金予買方；而乙方受託任務視為履行完成，甲
      方同時應給付該成交總價的4 ％服務報酬予乙方等情，有
      系爭買賣仲介專任委託書在卷可按。查：
    (1)證人甲○○於97年6 月22日在原告公司仲介下願以13,230
      ,000 元 購買系爭房地，並交付100,000 元定金予原告公
      司等情，業經證人甲○○到院證述明確，並與原告所提出
      買賣定金收據之記載相符，堪信為真實。則原告公司已於
      兩造所簽訂系爭買賣仲介專任委託書所約定仲介期間之最
      後一日依造兩造所約定仲介銷售總價，收受證人甲○○定
      金，依系爭買賣仲介專任委託書第6 條第1 項約定被告與
      證人甲○○間就系爭房地已成立買賣契約。
    (2)惟被告並未將系爭房屋出售予證人甲○○，亦未實際進行
      簽定買賣契約等情，經證人甲○○到庭證述明確，而被告
      並已將系爭房屋另行出售一節，亦為兩造所不爭執。則顯
      然係可歸責被告之事由而導致未實際上簽訂系爭房地書面
      買賣契約，依上揭系爭買賣仲介專任委託書第6 條第2 項
      第3 款約定，應視為原告受託任務已經履行完成，是原告
      自得向被告請求給付服務報酬。
（三）惟按約定之報酬，較居間人所任勞務之價值，為數過鉅失
      其公平者，法院得因報酬給付義務人之請求酌減之；但報
      酬已給付者，不得請求返還，民法第572 條定有明文。本
      件買賣實際成交價為13,230,000元等情，已如上述，則依
      約定被告應給付之居間報酬應為529,200 元（計算式：00
      000000×4 ％＝529200），惟本件原告並未實際帶同證人
      甲○○至系爭房地現場查看，經證人甲○○到庭證述明確
      ，且被告最終並未經原告之仲介而實際將系爭房地出售予
      證人甲○○，則原告亦未支出後續簽約事宜之勞費，則以
      原告就系爭不動產所任之勞務價值，原約定之報酬529,20
      0 元顯屬過高而失公平，本院認本件報酬應以買賣成交價
      百分之二計算為適當，是以原告請求被告給付居間報酬26
      4,600 元為有理由（計算式：00000000×2 ％＝264600）
      ，逾此範圍之請求為無理由，應予駁回。
四、從而，原告本於兩造間之約定，請求被告給付原告264,600
    元，及自起訴狀繕本送達翌日起即97年9 月2 日起至清償日
    止，按年息百分之五計算之利息，為有理由，應予准許，逾
    此範圍之請求則無理由，應予駁回。
五、因本案事證已臻明確，兩造其餘主張陳述及所提之證據，經
    本院斟酌後，認與判決結果不生影響，均毋庸再予論述，附
    此敘明。
六、結論，本件原告之訴一部有理由、一部無理由，並依民事訴
    訟法第79條規定，判決如主文。
中    華    民    國    97    年    12    月    31    日
                  民事第二庭    法  官  方鴻愷
以上正本係照原本作成。
如對本判決上訴，須於判決送達後20日內向本院提出上訴狀。
中    華    民    國    98    年    1     月    6     日
                                書記官  鍾佩芳


司法院資訊處製作；財團法人民間司法改革基金會備份。
